ACORDAO-COMPLETO-2514560

ACÓRDÃO 17934/2021 ATA 37/2021 - PRIMEIRA CÂMARA

VISTA, relatada e discutida esta tomada de contas especial instaurada pelo então Ministério da Integração Nacional em razão da inexecução parcial do Convênio 1927/2001-MI, firmado entre a União e o Município de Rio Bonito do Iguaçu/PR, cujo objeto era a "revitalização do Rio Tamanduá".
ACORDAM os ministros do Tribunal de Contas da União, reunidos em sessão da 1ª Câmara, ante as razões expostas pelo relator, e com fundamento nos artigos 1º, inciso I, 16, inciso III, alínea "c", e § 3º, 19, 23, inciso III, 24, 25, 26 e 28, inciso II da Lei 8.443/1992 c/c os artigos 214, inciso III, alínea "a" e 217 do Regimento Interno, em:
9.1. rejeitar as alegações de defesa apresentadas pelo Sr. Sezar Augusto Bovino;
9.2. julgar irregulares as contas do Sr. Sezar Augusto Bovino, condenando-o ao pagamento das importâncias a seguir especificadas, atualizadas monetariamente e acrescidas dos juros de mora, calculadas a partir das datas discriminadas até a data da efetiva quitação do débito, fixando-lhe o prazo de quinze dias, para que comprove, perante o Tribunal, o recolhimento das referidas quantias aos cofres do Tesouro Nacional:
	VALOR ORIGINAL (R$) 
	DATA DA OCORRÊNCIA

	44.394,00
	07/08/2003

	9.296,52
	31/03/2003

9.3. fixar prazo de 15 (quinze) dias, a contar da notificação, para comprovação, perante o Tribunal, do recolhimento das dívidas acima imputadas;
9.4. autorizar o seu pagamento em até 36 (trinta e seis) parcelas mensais consecutivas, tal como solicitado;
9.5. fixar o vencimento da primeira parcela no dia 10 do mês seguinte ao recebimento da notificação, e o das demais a cada 30 (trinta) dias, com incidência dos respectivos encargos legais sobre o valor de cada prestação; 
9.6. alertar a responsável que a inadimplência de qualquer parcela acarretará vencimento antecipado do saldo devedor;
9.7. autorizar a cobrança judicial das dívidas, caso não atendidas as notificações;
9.8. enviar cópia desta deliberação ao procurador-chefe da Procuradoria da República no Estado do Paraná, para as providências cabíveis;
9.9. enviar cópia do presente acórdão ao Ministério do Desenvolvimento Regional e ao responsável, para ciência, informando que a presente deliberação, acompanhada do relatório e do voto que a fundamentam, está disponível para a consulta no endereço www.tcu.gov.br/acordaos.

Tomada de contas especial instaurada pelo então Ministério da Integração Nacional, em razão da inexecução parcial do Convênio 1927/2001-MI, firmado entre a União e o Município de Rio Bonito do Iguaçu/PR, cujo objeto era a Revitalização do Rio Tamanduá".

Primeira Câmara

Município de Rio Bonito do Iguaçu/PR

3. Interessados/Responsáveis:
3.1. Interessado: Ministério do Desenvolvimento Regional (03.353.358/0001-96)
3.2. Responsável: Sezar Augusto Bovino (XXX.481.709-XX)

13.1. Ministros presentes: Walton Alencar Rodrigues (Presidente) e Jorge Oliveira (Relator).
13.2. Ministros-Substitutos convocados: Marcos Bemquerer Costa e André Luís de Carvalho.
13.3. Ministro-Substituto presente: Augusto Sherman Cavalcanti.

ACORDAO-COMPLETO-2546077

Acórdão 4580/2022 - Primeira Câmara

SEZAR AUGUSTO BOVINO

JORGE OLIVEIRA

Transcrevo, como parte deste relatório, a instrução final elaborada pela Secretaria de Controle Externo de Tomada de Contas Especial (SecexTCE) constante das peças 69 a 71:
"INTRODUÇÃO
Trata-se de tomada de contas especial instaurada pelo Ministério do Desenvolvimento Regional, em desfavor do Sr. Sezar Augusto Bovino (CPF XXX.481.709-XX) , Prefeito Municipal (gestão 2001-2004) , em razão da inexecução parcial do objeto do Convênio 1927/2001-MI, registro Siafi 466349 (peça 6) , com aproveitamento da parcela executada, que foi firmado entre o Ministério da Integração Nacional e Município de Rio Bonito do Iguaçu - PR, e que tinha por objeto o instrumento descrito como 'revitalização do Rio Tamanduá'. 
HISTÓRICO
A vigência do Convênio foi de 31/12/2001 a 24/02/2003. O fundamento para a instauração da Tomada de Contas Especial, conforme consignado na matriz de responsabilização elaborada pelo tomador de contas (peça 47) , foi a constatação da seguinte irregularidade:
Realizar pagamento relativo a parcela do objeto do convênio descrito como 'REVITALIZAÇÃO DO RIO TAMANDUÁ' maior que a efetivamente executada. O Sr. Sezar autorizou os pagamentos referentes à totalidade dos recursos federais repassados, conforme demonstrado nas notas de empenho, nas liquidações de empenho e nos extratos bancários, porém por meio da vistoria in loco a área técnica constatou que os serviços realizados não foram compatíveis com o Plano de Trabalho aprovado.
Os recursos previstos para implementação do objeto do referido Contrato de Repasse foram orçados no valor total de R$ 148.400,00 (peça 6, p. 3) , sendo R$ 140.000,00 à conta do Concedente, os quais foram transferidos à conta corrente vinculada ao Convênio, mediante a Ordem Bancária 2002OB003331, emitida em 30/12/2002 (peça 8) .
3.1.	       O Convenente não aportou a contrapartida pactuada, o que onerou os rendimentos financeiros. Dessa forma, a Prefeitura Municipal representada pelo Prefeito Ademir Fagundes foi notificada por meio do Ofício 1282/20 18/CGPC (peça 38) , no qual solicitou o recolhimento dos recursos. Na data de 03/10/2018, o atual prefeito realizou o recolhimento do valor de R$ 21.970,86, já com as devidas atualizações, conforme Guia de Recolhimento da União - GRU e comprovante (peça 41, p. 2 a 3) e confirmado no Sistema de Gestão do Recolhimento da União- SISGRU (peça 42) .
Após a apresentação da prestação de contas, foi realizada Vistoria Técnica, em 10/06/2005 (peça 20, p. 1-7) . A análise pela área técnica, conforme Parecer Técnico NAC 44/2007, datado de 08/11/2007 (peça 20, p. 8-10) , apurou serviços não executados de 38,35%, no valor de R$ 56.911,95, pois, em relação aos quantitativos programados no Plano de Trabalho, deixaram de ser executados o plantio de 57.000 mudas de árvores e o plantio de 6.000 m² de grama, serviços esses equivalentes ao valor financeiro de R$ 56.911,95, conforme detalhado no quadro do Anexo I do referido Parecer:
	ANEXO I

				Quantidade
		
	Item
	Discriminação dos serviços realizados
	Unid.
	Prevista
	Executada
	P. unit. (R$) 
	Total executado (R$) 

	1
	Serviços preliminares
	m2
	125.003,85
	125.003,85
	0,13
	16.250,50

	2
	Limpeza manual de margens
	m2
	8.125,00
	8.125,00
	3,12
	25.350,00

	3
	Limpeza manual do leito
	m2
	50.000,00
	50.000,00
	0,30
	15.000,00

	4
	Readequação barragem
	m2
	611,43
	611,43
	35,00
	21.400,05

	5
	Plantio de grama
	m2
	8.000,00
	2.000,00
	2,76
	5.520,00

	6
	Plantio de árvores
	Unid.
	60.000
	3.000
	0,71
	2.130,00

	7
	Serviços complementares
	Vb
	1,00
	1,00
	5.837,50
	5.837,50

	Valor total dos serviços realizados a preços do Plano de Trabalho
			91.488,05 (61,65%) 

	Valor pactuado
			148.400,00

	Valor referente aos serviços não executados
	56.911,95 (38,35%) 

1.1. Após a área técnica analisar a prestação de contas final, e a constatação de serviços não executados no valor de R$ 56.911,95 (Parecer técnico NAC 44/2007, de 08/11/2007, peça 20, p. 8 a 10) , o ex-prefeito Sezar Augusto Bovino foi notificado sobre a não aprovação total do objeto do Convênio e solicitado a devolver os recursos (Ofício 739/2011/MI, de 11/04/2011, peça 22, entregue ao destinatário em 20/04/2011, peça 23) . Em atenção a notificação expedida, houve o ingresso nos autos de justificativas (Ofício 060/2011-SFDC, de 06/05/2011, peça 24) , as quais foram analisadas pela Secretaria de Infraestrutura Hídrica, resultando na manutenção da glosa, já que a área técnica não encontrou evidências da execução dos serviços glosados (Parecer Técnico MMF-03/2011, de 23/05/2011, peça 25) . 
1.2. Em resposta, o ex-prefeito Sezar Augusto Bovino foi notificado por meio do Ofício 315/2011/DGI/SECEX/MI, de 03/06/2011, peça 26. Assim, apresentou novas justificativas (Ofício 089/20 111GB, de 27/06/2011, peça 28) , que a área técnica considerou não traziam elementos para uma reforma de opinião e manteve a glosa técnica no valor de R$ 56.911,95 (Parecer Técnico 0186/2017  CGSOB/DOH/SIH/MI, de 01/09/2017, peça 29) . Nova notificação foi emitida ao Senhor Sezar Augusto Bovino (peça 30) .
1.3. O Senhor Sezar Augusto encaminhou a correspondência, datada de 28/09/2017 (peça 34) , a qual, conforme análise da área técnica, não trouxe fatos novos que ensejasse uma revisão da glosa e constatou que os argumentos apresentados eram semelhantes aos já apresentados e analisados, assim confirmou a glosa no valor de R$ 56.911,95 (Parecer Técnico no 0137/2018/SIH/DOH/CGSOB, de 08/08/2018, peça 36) .
1.3.1. A notificação encaminhada ao Sr. Sezar Augusto sobre a manutenção da glosa (Ofício 1281/2018/CGPC/DGI/SECEX/MI, de 17/09/2018, peça 37) foi devolvido pelos Correios pelo motivo 'não procurado' (peça 40) . Então, foi necessário notificá-lo via edital, publicado no Diário Oficial da União - D.O.U., na data de 14/11/2018 (Edital de Notificação 035/2018, peça 43) .
1.4. O atual Prefeito Ademir Fagundes informou que o Município entrou com Ação por ato de Impropriedade Administrativa contra o ex gestor Sezar Augusto Bovino (Ofício 044/2018- GP, de 27/02/2018, peça 35) . 
No Relatório de Tomada de Contas Especial 20/2019 (peça 48) , em que os fatos estão circunstanciados, a responsabilidade pelo dano causado ao erário foi atribuída ao Senhor Sezar Augusto Bovino, ocupante do cargo de Prefeito à época da ocorrência dos fatos, em razão da não consecução dos objetivos pactuados do Contrato de Repasse em comento. 
A Controladoria Geral da União emitiu o Relatório de Auditoria 20/2019 (peça 48) , e, em face do exame procedido, certificou a irregularidade das contas do Senhor Sezar Augusto Bovino (peça 51) . O Parecer do Dirigente de Controle Interno (peça 52) conclui estar o processo em condições de ser submetido ao Ministro de Estado do Desenvolvimento Regional para colhimento do pronunciamento de que trata o art. 52 da Lei 8.443/92, e posterior remessa ao Tribunal de Contas da União. 
O Exmo. Ministro do Estado do Desenvolvimento Regional emitiu pronunciamento (peça 53) , atestando haver tomado conhecimento das conclusões contidas no Relatório e Certificado de Auditoria, bem como no Parecer da Secretaria Federal de Controle Interno da Controladoria-Geral da União, e determinou o encaminhamento do processo ao Tribunal de Contas da União, para julgamento, na forma prevista pelo inciso II, artigo 71, da Constituição Federal.
Em 9/1/2020, o processo foi instruído na Unidade Técnica do TCU, quando se concluiu pela necessidade de realização de citação do responsável nos seguintes termos:
i) do Sr. Sezar Augusto Bovino (CPF XXX.481.709-XX) , na condição de Prefeito Municipal de Rio Bonito do Iguaçu - PR (gestão 2001-2004) , com fundamento nos arts. 10, § 1º, e 12, incisos I e II, da Lei 8.443/1992 c/c o art. 202, incisos I e II, do RI/TCU, para que, no prazo de quinze dias, apresente alegações de defesa e/ou recolha aos cofres do Tesouro Nacional as quantias abaixo indicadas, atualizadas monetariamente a partir das respectivas datas até o efetivo recolhimento, na forma da legislação em vigor, em decorrência da irregularidade e conduta especificadas:
	VALOR ORIGINAL (R$) 
	DATA DA OCORRÊNCIA

	44.394,00
	07/08/2003

	9.296,52
	31/03/2003

Valor atualizado até 07/10/2020: R$ 132.645,59 
Dispositivos violados: art. 37, caput, c/c o art. 70, parágrafo único, da Constituição da República Federativa do Brasil; art. 93, do Decreto-lei 200/1967; art. 66, do Decreto 93.872/1986.
Irregularidade: Inexecução parcial do objeto do Convênio 1927/2001-MI, registro Siafi 466349, com aproveitamento da parcela executada
Evidências: Relatório de Vistoria Técnica, em 10/06/2005 (peça 20, p. 1-7) ; Parecer Técnico NAC - nº 44/2007, datado de 08/11/2007 (peça 20, p. 8-10) ; Relatório de Tomada de Contas Especial n°20/2019 (peça 48) .
Conduta: Sr. Sezar Augusto Bovino (CPF XXX.481.709-XX) , ex- Prefeito Municipal de Rio Bonito do Iguaçu - PR (gestão 2001-2004) - Realizar pagamento relativo a parcela do objeto do Convênio 1927/2001-MI, registro Siafi 466349, maior que a efetivamente executada;
Nexo causal: A realização de pagamento relativo a parcela do objeto do Convênio 1927/2001-MI maior que a efetivamente executada resultou em prejuízo equivalente à diferença entre o valor pago e o valor correspondente à parcela executada.
As comunicações foram devidamente emitidas, o responsável tomou ciência dos ofícios e encaminhou alegações de defesa cuja análise é o mote da presente instrução. 
ANÁLISE DOS PRESSUPOSTOS DE ADMISSIBILIDADE
Verifica-se que não houve o transcurso de mais de dez anos desde o fato gerador sem que tenha havido a notificação do Sr. Sezar Augusto Bovino, Prefeito Municipal (gestão 2001-2004) pela autoridade administrativa federal competente (art. 6º, inciso II, c/c art. 19 da IN/TCU 71/2012, modificada pela IN/TCU 76/2016) , uma vez que, conforme demonstrado no item 5 anterior, a vigência do Contrato de Repasse foi até 24/02/2003 e houve Notificação ao responsável na data de 20/04/2011 (peças 22 e 23) .
Já em relação à empresa contratada para a execução das obras, Construtora Penteado Ltda. (CNPJ 76.178.250/0001-88) , concluiu-se que houve prejuízo ao seu direito de defesa, pois já havia passado cerca de 17 anos dos fatos quando o processo foi analisado no TCU, sem que a empresa tenha sido notificada da irregularidade, motivo pelo qual não foi proposta a citação da empresa.  
Verifica-se que o valor atualizado do débito apurado (sem juros) em 1º/7/2017 é superior a R$ 100.000,00, na forma estabelecida conforme os arts. 6º, inciso I, e 19 da IN/TCU 71/2012, modificada pela IN/TCU 76/2016.
EXAME TÉCNICO
Da defesa do responsável Jose Clementino da Silva
O responsável José Clementino da Silva apresentou defesa, que passa a ser analisada em seguida:
Argumento 1
O responsável inicia suas alegações de defesa fazendo breve apresentação de sua pessoa, afirmando que a demora da manifestação dos técnicos no Ministério prejudicou a realização de sua defesa (peça 64, p. 1) .
Cita ainda que houve erro da equipe técnica ministerial quando da primeira análise que afirmou que o projeto previa a construção de duas barragens.
Análise do argumento 1: 
Entende-se que não houve prejuízo ao contraditório em razão de a vistoria técnica ter ocorrido cerca de dois anos após a conclusão das obras. O responsável teve acesso aos ofícios e se manifestou por diversas vezes na fase interna da TCE, o que demonstra a inexistência de prejuízo ao contraditório e ampla defesa.
Quanto ao equívoco sobre a construção de duas barragens, entende-se que a informação foi corrigida durante as diversas análises efetuadas na fase interna da TCE, de modo que a questão não influencia na conclusão final do presente processo.
Assim, esses argumentos apresentados pelo responsável não devem prosperar.
Argumento 2
O responsável alega que a meta relacionada ao plantio de árvores deveria ser realizada ao longo do leito do rio, e não somente na barragem. Parecer técnico anteriormente elaborado concluiu que não seria possível diferenciar, neste momento, o que seria vegetação natural e a que foi replantada (peça 64, p. 2) .
Novamente o responsável alega que o lapso temporal entre o plantio das árvores e da grama e a vistoria prejudicou a avaliação, visto que as vegetações foram plantadas mas podem ter sofrido com intempéries climáticas (peça 64, p. 2-4) .
Análise do argumento 2 
Constata-se que o responsável apresenta mesma linha argumentativa já utilizada na fase interna da tomada de contas e já afastada pelos técnicos responsável pela instrução da tomada de contas. Nas peças 25 e 29 destes autos, tal argumentação já foi analisada, merecendo destaque os seguintes trechos:
Há sim, conforme citado, laudo final do engenheiro civil Amarildo Piovesan atestando a execução de 100% da obra (fl. 307) - mesmo engenheiro responsável pela autoria dos projetos e orçamentos apresentados à época do pleito de recursos para este convênio apesar de não haver no processo respectiva Anotação de Responsabilidade Técnica.
Porém, os boletins de medição são evasivos, não citando os serviços a que correspondem os percentuais que estão sendo pagos conforme as notas fiscais apresentadas.
Posteriormente é citada que a vistoria foi realizada em 10/06/2005 (675 dias depois) e 29/08/2007. A segunda data a que se refere na verdade não é de vistoria, é a data do parecer técnico que recomenda a glosa parcial deste convênio. Conforme já citado, mesmo que os citados serviços tenham sido executados plenamente, estes deveriam ter sido monitorados por até 5 anos segundo Plano de Controle Ambiental. Além do mais, conforme também verificado, 'monitorar revegetação e replantar quando houver falhas' era inclusive um dos serviços constantes da planilha orçamentária.
Sobre as fotos apresentadas durante a execução, estas se encontram às folhas 308 e 309 e não evidenciam em momento algum o plantio de árvores ou grama, diferente do descrito no ofício encaminhado; 'informamos que o item foi cumprido, tal comprova-se pelas fotos apresentadas durante a execução do objeto'. Foram encaminhadas fotos atuais das margens do Rio Tamanduá, mas é impossível mensurar a área de gramados, muito menos o número de árvores plantadas já que a vegetação fotografada pode ser natural da região. Além do que, outros recursos podem ter sido empregados na região após a conclusão deste convênio.
Justifica-se o fato de que das 60.000 mudas de árvores apenas 3.000 foram estimadas em vistoria de engenheiro deste ministério pela 'falta de experiência da empresa' que efetuou o plantio em período de inverno, inadequado devido às geadas e seca.
Quanto à falta de experiência da empresa contratada, em se tratando de um serviço comprovadamente importante para o objeto licitado, a prefeitura poderia ter restringido em sua licitação os acervos técnicos verificados, contratando empreiteira habilitada a realização de tais serviços. E além disso, a própria fiscalização poderia ter verificado esta interferência climática, tendo em vista a justificativa não ter sido embasada em nenhum evento extraordinário.
Sobre a execução dos serviços neste período de inverno, sujeito a intempéries, tendo em vista a vigência do convênio e respectivo contrato com a empreiteira, tanto um quanto o outro por impedimento técnico poderiam ter sido prorrogados, sem prejuízos para a administração. Uma perda de 95% é inadmissível, ainda mais havendo a prefeitura contratado o serviço de monitoramento e replantio em caso de falhas.
Percebe-se que a vistoria encontrou embasamento em situação constatada à época e que as justificativas apresentadas pelo responsável a fim de tentar explicar eventual diferença entre a data de conclusão das obras e a da realização da vistoria não procedem, até mesmo porque havia cláusula contratual que previu a necessidade de monitoramento da vegetação por até cinco anos e replantio em caso de falhas.
Assim, percebe-se que a argumentação do defendente não encontra embasamento capaz de afastar as irregularidades detectadas.
Argumento 3
O defendente finaliza a argumentação repisando o argumento do lapso temporal entre a conclusão das obras e a realização da vistoria. Alega que sempre seguiu as normas e princípios do direito e que, sempre de boa-fé, atendeu a todas as comunicações encaminhadas (peça 64, p. 3-4) .
Finalmente solicita o parcelamento da dívida em 36 vezes com vencimento todo dia dez de cada mês (peça 64, p. 5) .
Análise do argumento 3 
Verifica-se que a argumentação a respeito do lapso temporal entre final das obras e vistoria e todas as possíveis implicações nas contas já foi discutida e afastada anteriormente na presente seção.
Quanto ao atendimento às normas e princípios e às comunicações encaminhadas, o gestor agiu normalmente, cumprindo com sua responsabilidade, o que, por si só, não é capaz de demonstrar a boa-fé na gestão dos recursos repassados. Portanto, tais argumentos também não afastam a irregularidade apontada.
Finalmente quanto ao parcelamento solicitado, entende-se que o mesmo deve ser deferido, a fim de que o responsável disponha de prazo hábil para devolver os recursos.
Da prescrição da pretensão punitiva
O Acórdão 1441/2016-TCU-Plenário, Relator Ministro Benjamin Zymler, que uniformizou a jurisprudência acerca dessa questão, subordinou tal prescrição ao prazo prescricional geral indicado no art. 205, do Código Civil, que é de dez anos, contado da data de ocorrência da irregularidade sancionada, nos termos do art. 189, do Código Civil, sendo este prazo interrompido pelo ato que ordenar a citação, a audiência ou a oitiva do responsável.
No caso em exame, ocorreu a prescrição da pretensão punitiva, uma vez que a irregularidade sancionada ocorreu em 24/02/2003 e o ato de ordenação da citação ocorreu em 09/10/2020.
CONCLUSÃO
Conforme exame técnico acima, as alegações de defesa do Sr. José Clementino da Silva (CPF: XXX.201.163-XX) não lograram desconstituir as ocorrências retro descritas.  Assim, ficou comprovado o dano ao erário decorrente de pagamento realizado a maior, não havendo correlação entre tal excesso e a execução de serviços, pois deixaram de ser executados o plantio de 57.000 mudas de árvores e o plantio de 6.000 m² de grama, equivalentes ao valor financeiro de R$ 56.911,95.
2. Verifica-se também que não houve a prescrição da pretensão ressarcitória, mas houve a prescrição da pretensão punitiva, conforme análises já realizadas.
3. Tendo em vista que não constam dos autos elementos que permitam reconhecer a boa-fé do responsável, sugere-se que as suas contas sejam julgadas irregulares, nos termos do art. 202, § 6º, do Regimento Interno do TCU, com a imputação do débito atualizado monetariamente e acrescido de juros de mora, nos termos do art. 202, §1º do Regimento Interno do TCU, descontado o valor eventualmente recolhido.
4. Por fim, como não houve elementos que pudessem modificar o entendimento acerca das irregularidades em apuração, mantém-se a matriz de responsabilização presente na peça 55.
PROPOSTA DE ENCAMINHAMENTO
Diante do exposto, submetem-se os autos à consideração superior, propondo:
rejeitar as alegações de defesa apresentadas pelo responsável José Clementino da Silva (CPF: XXX.201.163-XX) ; 
julgar irregulares, nos termos dos arts. 1º, inciso I, 16, inciso III, alínea c, da Lei 8.443/1992, c/c os arts. 19 e 23, inciso III, da mesma Lei, as contas do responsável José Clementino da Silva (CPF: XXX.201.163-XX) , condenando-o ao pagamento das importâncias a seguir especificadas, atualizadas monetariamente e acrescidas dos juros de mora, calculadas a partir das datas discriminadas até a data da efetiva quitação do débito, fixando-lhe o prazo de quinze dias, para que comprove, perante o Tribunal, o recolhimento das referidas quantias aos cofres do Tesouro Nacional, nos termos do art. 23, inciso III, alínea 'a', da citada lei, c/c o art. 214, inciso III, alínea 'a', do Regimento Interno do TCU.  
	VALOR ORIGINAL (R$) 
	DATA DA OCORRÊNCIA

	44.394,00
	07/08/2003

	9.296,52
	31/03/2003

Valor atualizado até 07/10/2020: R$ 144.557,16
autorizar, desde logo, a cobrança judicial da dívida, caso não atendida a notificação, na forma do disposto no art. 28, inciso II, da Lei 8.443/1992;
autorizar também, desde logo, com fundamento no art. 26, da Lei 8.443, de 1992, c/c o art. 217, §§ 1º e 2º do Regimento Interno do TCU, o parcelamento da (s) dívida (s) em até 36 parcelas, incidindo, sobre cada parcela, corrigida monetariamente, os correspondentes acréscimos legais, fixando-lhe o prazo de quinze dias, a contar do recebimento da notificação, para comprovar, perante o Tribunal, o recolhimento da primeira parcela, e de trinta dias, a contar da parcela anterior, para comprovar os recolhimentos das demais parcelas, devendo incidir, sobre cada valor mensal, atualizado monetariamente, os juros de mora devidos, no caso do débito, na forma prevista na legislação em vigor, alertando o responsável de que a falta de comprovação do recolhimento de qualquer parcela importará o vencimento antecipado do saldo devedor, nos termos do § 2º do art. 217 do Regimento Interno deste Tribunal; 
enviar cópia do Acórdão a ser prolatado à Procuradoria da República no Estado de PR, nos termos do § 3º do art. 16 da Lei 8.443/1992, c/c o § 7º do art. 209 do Regimento Interno do TCU, para adoção das medidas cabíveis; e
enviar cópia do Acórdão que vier a ser proferido ao Ministério do Desenvolvimento Regional e aos responsáveis, para ciência;
informar à Procuradoria da República no Estado do PR, ao Ministério do Desenvolvimento Regional e aos responsáveis que a presente deliberação, acompanhada do Relatório e do Voto que a fundamenta, está disponível para a consulta no endereço www.tcu.gov.br/acordaos, além de esclarecer que, caso requerido, o TCU poderá fornecer sem custos as correspondentes cópias, de forma impressa; e
informar à Procuradoria da República no Estado do PR que, nos termos do parágrafo único do art. 62 da Resolução TCU 259/2014, os procuradores e membros do Ministério Público credenciados nesta Corte podem acessar os presentes autos de forma eletrônica e automática, ressalvados apenas os casos de eventuais peças classificadas como sigilosas, as quais requerem solicitação formal."
O Ministério Público de Contas, por meio do Procurador Sérgio Ricardo Caribé, discorda da proposta da SecexTCE, por considerar que "restou consumada a prescrição das pretensões punitiva e de ressarcimento aos cofres públicos, o que deve ensejar o arquivamento dos autos", com fulcro no art. 205 do Código Civil.
Não obstante, o Representante do Ministério Público manifesta-se, alternativamente, caso o Colegiado não acolha a tese da prescrição ressarcitória, de acordo com as conclusões da unidade técnica, em face de ter ficado comprovada a inexecução parcial do convênio, bem como a responsabilidade do ex-prefeito.
É o relatório.

Vanessa Bortoluzzi (52048/OAB-PR), representando Sezar Augusto Bovino.

Procurador Sergio Ricardo Costa Caribé

TOMADA DE CONTAS ESPECIAL. CONVÊNIO. REVITALIZAÇÃO DO RIO TAMANDUÁ. INEXECUÇÃO PARCIAL. CITAÇÃO DO RESPONSÁVEL. EXAME DAS ALEGAÇÕES DE DEFESA. REJEIÇÃO. OCORRÊNCIA DE PRESCRIÇÃO PUNITIVA. CONTAS IRREGULARES. DÉBITO.

TOMADA DE CONTAS ESPECIAL (TCE)

Trata-se de tomada de contas especial instaurada pelo então Ministério da Integração Nacional, em razão da inexecução parcial do Convênio 1927/2001-MI, firmado entre a União e o Município de Rio Bonito do Iguaçu/PR, cujo objeto era a "revitalização do Rio Tamanduá".
O valor total previsto para a execução da avença foi de R$ 148.400,00, sendo R$ 140.000,00 oriundos da União e a diferença correspondente à contrapartida a ser aportada pelo município. Os recursos federais foram transferidos, em sua totalidade, por intermédio de ordem bancária emitida em 30/12/2002.
Devidamente instruída a TCE, o tomador de contas concluiu pela ocorrência de dano ao erário, no valor histórico de R$ 53.690,52, em face da inexecução parcial dos serviços pactuados, sob a responsabilidade do ex-prefeito Sezar Augusto Bovino, signatário do convênio e gestor dos recursos descentralizados.
No âmbito desta Corte, regularmente citado, o responsável Sezar Augusto Bovino (peça 64) apresentou três argumentos que foram considerados insuficientes para afastar a irregularidade, tanto pela SecexTCE quanto pelo Ministério Público de Contas (MPC) . Anuo, integralmente, nesse ponto em que os pareceres são convergentes às conclusões deles constantes.
Ressalte-se, a propósito, que a empresa responsável pela execução das obras, Construtora Penteado Ltda., não foi chamada aos autos, pois quando este processo foi examinado nesta Casa já havia transcorrido cerca de 17 anos do término da vigência contratual, e a empresa não fora anteriormente notificada das irregularidades ora apreciadas, tal como ocorreu com o ex-prefeito, circunstância essa que inviabiliza o pleno e regular exercício do direito de defesa da contratada.
Por oportuno, anoto que há erro material na instrução de peça 69, quando em 5 passagens o responsável é identificado como sendo "José Clementino da Silva" em vez de "Sezar Augusto Bovino", sem que isso tenha, entretanto, causado qualquer prejuízo à parte, pois todos os atos processuais foram produzidos devidamente em nome do efetivo responsável pelo convênio em exame.
Defende o MPC, todavia, que o dano está sujeito à prescrição prevista no art. 205 do Código Civil, tal como a prescrição punitiva. Devendo, assim, o processo ser arquivado sem julgamento do mérito, nos termos do art. 212 do Regimento Interno.
De fato, a irregularidade ocorreu em 24/02/2003, data final para a prestação de contas, e a citação foi ordenada apenas em 09/10/2020, passados mais de 10 anos. Indene de dúvida, portanto, a prescrição da pretensão punitiva.
No tocante à prescrição ressarcitória, é de ampla ciência que o Supremo Tribunal Federal - STF, ao apreciar o Recurso Extraordinário - RE 636.886, fixou, em repercussão geral, a tese de que "É prescritível a pretensão de ressarcimento ao erário fundada em acórdão de Tribunal de Contas" (Tema 899) .
Entretanto, esta Corte tem se guiado pelo entendimento de que tal tese diz respeito à fase de execução judicial de deliberação do Tribunal de Contas, tanto assim que, para resolver o caso concreto em que foi delineada, foi necessária a utilização da Lei 6.830/1980, a Lei de Execuções Fiscais, diploma legal evidentemente inaplicável à fase que antecede a formação do título executivo extrajudicial, caracterizada pela atuação do órgão de controle externo até a prolação do acórdão.
Assim, penso que continuam hígidos o posicionamento fixado pelo STF, em 2008, no Mandado de Segurança - MS 26.210, oportunidade em que foi fixada a tese da imprescritibilidade das ações de ressarcimento ao erário, e a Súmula TCU 282, cujo conteúdo é no mesmo sentido.
Com efeito, acolho na íntegra a proposta de deliberação formulada pela SecexTCE, inclusive com a autorização para o parcelamento do pagamento do débito, consoante solicitado pelo responsável, e VOTO pela adoção da minuta de acórdão que submeto a este Colegiado.
TCU, Sala das Sessões, em 26 de outubro de 2021.
JORGE OLIVEIRA 
Relator